【裁判字號】    91,易,183
【裁判日期】    920523
【裁判案由】    傷害
【裁判全文】
臺灣臺東地方法院刑事判決                          九十一年度易字第一八三號
    公  訴  人  臺灣臺東地方法院檢察署檢察官
    被      告  乙○○
    選任辯護人  吳漢成律師
    被      告  甲  ○
    選任辯護人  張政衡律師
右列被告等因傷害案件，經檢察官提起公訴（九十年度偵字第一七○一號），本院判
決如左：
    主  文
乙○○傷害人之身體，處拘役肆拾日，如易科罰金，以參佰元折算壹日。
甲○傷害人之身體，處拘役貳拾日，如易科罰金，以參佰元折算壹日。
    事  實
一、甲○係臺東縣卑南鄉○○村○○路四十八號「大澳彎餐廳」負責人，乙○○則係
    臺東縣卑南鄉○○村○○路四十八之五號「故鄉山海產店」負責人丁○○之夫，
    雙方因所經營之餐廳相互緊鄰，致生意競爭素有積怨，而乙○○前於民國八十八
    年間，即因爭相招攬顧客，毆打甲○，經本院判決罰金三千元，於八十八年七月
    十四日繳清罰金執行完畢（於本件不構成累犯），猶仍不知敦親睦鄰，良性競爭
    ，於九十年八月十七日晚上十時三十分許，因見甲○之店員葉麗英在其餐廳對面
    之臨時停車場前，招攬顧客，遂上前責罵，甲○見狀，亦旋即上前理論，雙方因
    而發生口角，此際，乙○○之妻丁○○聞訊後，亦從店內衝出，助長其夫乙○○
    與甲○爭吵，詎乙○○竟咄咄逼人，甲○不得已一路後退至山壁，甲○唯恐乙○
    ○對其不利，即基於傷害人身體之故意，出手反推乙○○及丁○○一把，致渠二
    人均跌倒在地，乙○○因此受有右肘挫傷之傷害，丁○○則受有頭部外傷、多處
    挫擦傷（左上肢、左下肢）等傷害，詎乙○○倒地後，竟惱羞成怒，基於傷害人
    身體之故意，隨手撿拾地上之木棍，起身攻擊甲○，甲○復承前開傷害之犯意，
    持行動電話反擊，二人互相扭打在地，甲○因此受有左臉、左膝挫傷、右手、右
    拇指、右下腿擦傷之傷害，乙○○亦因此受有頭部外傷之傷害，嗣因圍觀之人見
    渠二人受傷，始合力將之拉開，並立即將乙○○送醫救治。
二、案經甲○、乙○○、丁○○訴請臺東縣警察局臺東分局報請臺灣臺東地方法院檢
    察署檢察官偵查起訴。
    理  由
一、訊據被告甲○、乙○○固均不否認有於右揭時、地發生爭執乙情，惟均矢口否認
    有打傷對方之犯行，被告甲○辯稱：係被告乙○○先打伊，伊不得已退到山邊，
    才用手機抵擋，且被告乙○○又拿木棍打伊之身體多處，然因該處是斜坡，伊為
    防衛自己，才將被告乙○○及告訴人丁○○推倒，且伊並無毆打告訴人丁○○云
    云；被告乙○○則辯稱：伊僅係勸證人葉麗英不要在伊店門口拉客，被告甲○竟
    拿手機打伊之頭部，實則，伊並未打被告甲○云云。惟查：
（一）關於本件糾紛原係起因於被告甲○之店員葉麗英在位於被告乙○○所經營之故
      鄉山海產店對面臨時停車場前招攬顧客，引發被告乙○○不滿，遂上前質問葉
      麗英，被告甲○見狀亦上前理論，雙方因而發生爭執，被告乙○○之妻即告訴
      人丁○○聞訊後於中途加入其夫之事實，為被告二人及告訴人所均不否認，又
      被告二人抱在一起後扭打在地，嗣經圍觀之人合力將渠等拉開等情，亦經證人
      戊○○到庭證述屬實；而被告二人及告訴人丁○○亦因此分別受有傷害乙節，
      亦有行政院衛生署臺東醫院診斷書一紙及馬偕紀念醫院臺東分院甲種診斷證明
      書三紙在卷可稽，此外，並有被告乙○○及告訴人丁○○受傷之照片三幀附卷
      足憑。
（二）依證人葉麗英於警詢中證稱：「故鄉餐廳老闆就罵我小心一點，這時我老闆（
      指被告甲○）就過來，就向乙○○說你是不是又想打架，之後他就衝向我老闆
      要抓住他，然後我看見了就拉住故鄉的老闆，兩人就摔倒在地上，之後他爬起
      來就在旁邊拿起一跟木棍去打我老闆。」等語，其於偵查中亦證稱：「乙○○
      不高興就推我老闆，丁○○也在旁邊罵，乙○○就很生氣，拿木棍要打甲○打
      到甲○的手。」等語（見偵查卷第二十九頁）；證人龐雯柔於警詢中亦證稱：
      「我和葉麗英在臨時停車場拉客‧‧我老闆看到這種情形，就走向前對故鄉的
      老闆說，請你不要罵我們的小姐，故鄉老闆聽了很生氣，出口罵我們老闆說（
      台語）你給我差不多一點，接著就推我老闆一把，我們老闆很生氣說，怎麼樣
      你又想打架了是嗎，‧‧故鄉老闆從地上爬起來之後，從招牌後方拿出一支木
      棍往我老闆身上打，剛好我老闆手上拿手機，拿著手機那隻手去擋他，然後故
      鄉老闆又拿木棍往我的老闆腳上打。」等語，互核上開二名證人證述被告二人
  發生爭執及打架之情節均相一致；而證人戊○○於本院調查時亦證稱：「我看
      到時他們倆人已經抱在一起倒在地上」、「張先生爬起來後，手上有拿一個木
      板，我有將他拿起來。」等語（見本院九十一年十一月二十日訊問筆錄），參
      諸被告乙○○亦自承被打倒在地上時，有隨手拿起旁邊的木板等語（見本院審
      判筆錄），足見被告乙○○當時確係手持木板與被告甲○打架；再佐以卷附之
      診斷書，被告甲○所受左臉、右膝挫傷，右手、右拇指、右下腿擦傷之傷害，
      顯係並非全屬跌倒擦傷所致，是其為被告乙○○持木棍打傷，並非不可能之事
      ，故被告乙○○辯稱並未持木棍打人云云，顯不足採。
（三）又證人葉麗英於偵查中證稱：「乙○○就很生氣，拿木棍要打甲○，打到甲○
      的手，甲○就推乙○○及丁○○，乙○○及丁○○就倒地。」等語，訊之被告
      甲○亦供稱：「乙○○還是要打，我就將乙○○推倒，但是因為他們夫妻是在
      同一方向，所以兩人都一起倒地。」、「我推了乙○○一下，我抓住他的木棍
      ，兩人確實有扭在一起」等語，（見本院九十一年十一月二十日訊問筆錄及審
      判筆錄），參以證人葉麗英與被告甲○係屬雇主與員工之關係，其自無故意誣
      陷被告甲○之理，顯見被告甲○當時確有以手部推倒被告乙○○及告訴人丁○
      ○，致渠二人均因此倒地受傷；再者，證人許雅雯於警詢中證稱：「我看見我
      的老闆與大澳彎的老闆在店前的馬路邊說話，說甚麼我沒聽見，‧‧（被告甲
      ○）右手持行動電話毆打乙○○的頭部。」等語，其於偵查中證稱：「當時我
      在店外，我看到甲○、乙○○兩人在打架，甲○把乙○○打倒在地，丁○○過
      來要拉開甲○，結果被甲○用手臂頂倒在地上」等語（見偵查卷第二十八頁）
      ，證人楊家俊於偵查中亦證稱：「我走出去，看到甲○拿手機打乙○○的頭。
      」等語（見偵查卷第十七頁），顯見被告甲○當時係持行動電話毆打被告乙○
      ○，應無疑義；另觀之卷附被告乙○○受傷之照片，其頭部前額係左側腫起、
      右肘部則以紗布纏繞，顯係因被告甲○係以右手持行動電話打傷，始足以造成
      被告乙○○之前額左側腫傷，而其遭被告甲○推倒時，因順其跌倒方向以其右
      手頂地，而造成其右肘部之傷害，經核與前開證人所述被告甲○毆打被告乙○
      ○之情節互相符合，亦與診斷書上所載之傷勢吻合，顯見被告甲○將被告乙○
      ○及告訴人丁○○均推倒在地及以行動電話毆打被告乙○○之頭部成傷等事實
      ，均堪認定。
（四）至證人許雅雯於警詢及偵查中及證人楊家俊於警詢中均證稱被告乙○○係遭被
      告甲○以木棍打傷乙節，訊之被告乙○○供稱：「（甲○是否只有拿手機打你
      而已？）是的，沒有拿木棍。」等語，告訴人丁○○亦陳稱「（你是否有看到
      甲○拿木棍打你？）我沒有看到。」、「（甲○打妳先生時，你是否有看到他
      的手上拿木棍？）沒有注意到。」等語（以上均見審判筆錄），足見被告甲○
      當時並未持木棍毆打被告乙○○甚明，參以證人許雅雯係被告乙○○之店員，
      其證詞恐有偏頗之虞，而證人楊家俊事後於偵查中亦改稱其並未注意被告甲○
      有無持棍子打人等語（見偵查卷第十七頁），從而，證人許雅雯及楊家俊此部
      分之證詞，應認與事實不符，不足採信。
（五）被告甲○雖辯稱伊係為抵擋被告乙○○之攻擊，不得已才推渠等一把，並用手
      機抵擋云云，惟按正當防衛必須對於現在不法之侵害始得為之，侵害業已過去
      ，即無正當防衛可言，至彼此互毆，又必以一方初無傷人之行為，因排除對方
      不法之侵害而加以還擊，始得以正當防衛論。故侵害已過去後之報復行為，與
      無從分別何方為不法侵害之互毆行為，均不得主張防衛權，此有最高法院三十
      年上字第一○四○號判例可資參照；又互毆係屬多數動作構成單純一罪而互為
      攻擊之傷害行為，縱令一方先行出手，而還擊之一方在客觀上苟非單純對於現
      在不法之侵害為必要排除之反擊行為，因其本即有傷害之犯意存在，則對其互
      為攻擊之還手反擊行為，自無主張正當防衛權之餘地，然被告甲○既係因不滿
      被告乙○○責罵其店員，竟主動上前與其發生衝突，且聲稱被告乙○○是否又
      想打架等語，顯然當時其已萌生傷害之犯意，嗣被告乙○○雖將其逼退至山邊
      ，惟被告乙○○所為尚難認係屬不法侵害，被告甲○竟動手推倒被告乙○○及
      告訴人丁○○，要難為係正當防衛之行為；又被告乙○○倒地後，其逼行被告
      甲○之情形已然結束，被告甲○仍持行動電話反擊，足見當時在客觀上並非單
      純對於現在不法侵害為必要之排除行為，是認被告甲○之行為，尚難據以主張
      係正當防衛而阻卻違法。
（六）再者，告訴人丁○○指稱被告甲○用不知道甚麼東西打其頭部，一直打其背部
      ，還口說要讓其死，並用腳踹其身體，打其胸部云云，依告訴人丁○○於本院
      審理時陳稱：「（如何受傷？）我不知道，我當時很緊張，我抱著我先生，可
      能是他推我時，摔倒受傷的。」等語（見審判筆錄），再參諸證人許雅雯、葉
      麗英於偵查中均證稱告訴人丁○○係遭被告以手臂推倒在地等語（見偵查卷第
      二十八、二十九頁），證人楊家俊於偵查中亦證稱：「（你有無看到甲○拿手
      機打丁○○的頭？）我沒有注意到。」、「（當時甲○有無打丁○○？）當時
      場面很亂，我沒有注意到。」等語（見偵查卷第十七、十八頁），足認被告甲
      ○僅係以手同時推倒告訴人丁○○，並非同時以其他工具動手毆打，是本件亦
      難遽認被告甲○有以行動電話或其他工具毆打告訴人丁○○；況觀之告訴人丁
      ○○固受有頭部外傷、多處擦傷、左上肢及左下肢之傷害，惟其背部顯然並無
      傷害，復佐以其身體均係左側受傷，益徵告訴人丁○○係加入其夫時，因遭被
      告甲○推倒，始順勢向左側倒地而受有傷害；另就告訴人丁○○所提出之照片
      部分，益僅顯示左手肘部之傷勢，至於頭部並未有後腦之傷害，衡情，被告甲
      ○既與被告乙○○爭執互相毆打，其如何同時再以手打、腳踢告訴人丁○○之
      背部、後腦，而僅造成告訴人丁○○身體左側之傷害？顯見告訴人丁○○所為
      之指訴，純係為袒護其夫乙○○，而有誇大不實之言語，是告訴人丁○○此部
      分之指訴，尚難令人採信。
（七）綜上所述，被告甲○、乙○○所辯，均顯係事後避重就輕之詞，不足採信。本
      件事證明確，被告二人所為傷害之犯行均洵堪認定。
二、核被告乙○○、甲○所為，均係犯刑法第二百七十七條第一項之普通傷害罪。被
    告甲○於同一時地，以一行為傷害被告乙○○及告訴人丁○○二人，係屬想像競
    合犯，應從一重處斷。爰審酌被告乙○○於八十八年間，即因爭相招攬顧客，毆
    打甲○，經本院判決罰金三千元，於八十八年七月十四日繳清罰金執行完畢，又
    於本案審理中，即九十一年八月二十六日，復在其所經營之故鄉山海產店前，因
    搶奪生意之故，竟持滅火器噴灑案外人周鶴峰（即被告甲○之店員）成傷，經檢
    察官起訴後，因雙方達成和解，案外人周鶴峰始撤回告訴等情，有臺灣高等法院
    被告全國前案紀錄表、臺灣臺東地方法院檢察署檢察官九十一年度偵字第二一一
    四號起訴書及本院九十一年度易字第二五○號刑事判決書各一份在卷可參，本件
    又係起因於被告乙○○因招攬顧客，上前質問被告甲○之店員而引發雙方爭執，
    被告乙○○屢次因生意競爭，一再以暴力相向，迄今猶不知悔改，不僅有失長者
    風範，亦使該區營業形象受損；及被告甲○之犯罪動機、目的、雙方所受傷害、
    犯後否認犯行等一切情狀，分別量處如主文所示之刑，並均諭知易科罰金之折算
    標準。至扣押之行動電話一具，雖係被告甲○所有之物，惟係隨手反擊毆打被告
    乙○○之物，並無沒收之必要；又扣押之木棍一支，固係被告乙○○持以毆打被
    告甲○之物，然係被告乙○○隨手撿拾，並非屬其所有，業據被告乙○○供承在
    卷，爰均不另為沒收知諭知
據上論斷，應依刑事訴訟法第二百九十九條第一項前段，刑法第二百七十七條第一項
、第五十五條、第四十一條第一項前段，罰金罰鍰提高標準條例第一條前段、第二條
，判決如主文。
本案經檢察官丙○○到庭執行職務。
中      華      民      國    九十二    年      五      月    二十三    日
                              臺灣臺東地方法院刑事庭
                                  審判長法  官  楊力進
                                        法  官  范乃中
                                        法  官  林卉聆
右正本證明與原本無異。
如不服本判決，應於判決送達後十日內向本院提出上訴狀。（須附繕本）
「切勿逕送上級法院」
                                        書記官  蘇  豫
中      華      民      國    九十二    年      五      月    二十八    日
本案論罪科刑法條摘要：
中華民國刑法第二百七十七條第一項
傷害人之身體或健康者，處三年以下有期徒刑、拘役或一千元以下罰金。


司法院資訊處製作；財團法人民間司法改革基金會備份。
